ACORDAO-COMPLETO-2378314

ACÓRDÃO 11378/2019 ATA 39/2019 - SEGUNDA CÂMARA

VISTOS, relatados e discutidos estes autos que tratam de ato de aposentadoria em favor de Antonio Klein;
	ACORDAM os ministros do Tribunal de Contas da União, reunidos em sessão da 2ª Câmara, ante as razões expostas pelo relator e com fundamento no art. 71, inciso III, da Constituição Federal, c/c arts. 1º, inciso V, e 39, inciso II da Lei 8.443/1992, c/c os arts. 259 a 263 do Regimento Interno e com o art. 15 da Instrução Normativa TCU 55/2007, em:
9.1. considerar legal e conceder o registro do ato de concessão de aposentadoria de número de controle 10236740-04-2008-000011-2, de Antonio Klein (CPF: XXX.431.879-XX) ;
9.2. considerar ilegais e recusar o registro dos atos de concessão de aposentadoria de números de controle 10236740-04-2006-000010-9 e 10236740-04-2010-000027-9, de Antonio Klein (CPF: XXX.431.879-XX) ;
9.3. dispensar a devolução dos valores indevidamente recebidos até a data da ciência pela Superintendência Estadual da Funasa no Estado de Santa Catarina do presente Acórdão, com base no Enunciado 106 da Súmula da Jurisprudência do TCU;
9.4. determinar à Superintendência Estadual da Funasa no Estado de Santa Catarina, com fundamento no art. 45 da Lei 8.443/1992, que:
9.4.1. esclareça o pagamento da rubrica judicial no valor de R$ 466,00, constante do contracheque de Antonio Klein (CPF: XXX.431.879-XX) , encaminhando ao TCU a respectiva documentação comprobatória;
9.4.2. informe ao ex-servidor o teor deste Acórdão, encaminhando ao TCU, no prazo de trinta dias, comprovante da data de ciência pelo inativo, nos termos do art. 4º, § 3º, da Resolução-TCU 170/2004;
9.5. determinar à SEFIP que, nos termos da Questão de Ordem aprovada pelo Plenário do TCU em 8/6/2011, conforme disposto na Ata 22/2011-TCU-Plenário, encaminhe ao Departamento de Assuntos Extrajudiciais da AGU, bem como à Conjur/TCU, as informações necessárias ao acompanhamento do processo judicial 2008.72.00.009456-5/JF-SC, que tramita junto à 4ª Vara da Justiça Federal de Florianópolis/SC.

Ato de concessão de aposentadoria no âmbito da Superintendência Estadual da Funasa no Estado de Santa Catarina.

Segunda Câmara

3. Interessados/Responsáveis:
3.1. Interessados: Antonio Klein (XXX.431.879-XX).

13.1. Ministros presentes: Ana Arraes (Presidente), Augusto Nardes (Relator) e Raimundo Carreiro.
13.2. Ministro-Substituto convocado: Augusto Sherman Cavalcanti.
13.3. Ministros-Substitutos presentes: Marcos Bemquerer Costa e André Luís de Carvalho.

Antonio Klein

AUGUSTO NARDES

Adoto como relatório a instrução elaborada pelo auditor da Secretaria de Fiscalização de Pessoal (peça 14) a seguir transcrita, a qual recebeu anuência do dirigente da unidade técnica (peça 15) e do Ministério Público junto a este Tribunal (peça 16) :
INTRODUÇÃO
1.	Trata-se de atos de alteração de concessão de aposentadoria de Antonio Klein, ex-servidor da Superintendência Estadual da Funasa no Estado de Santa Catarina.
2.	Os atos foram submetidos, para fim de registro, à apreciação do Tribunal de Contas da União (TCU) , de acordo com o art. 71, inciso III, da Constituição Federal. O cadastramento e a disponibilização ao TCU ocorreram por intermédio do Sistema de Apreciação e Registro de Atos de Admissão e Concessões (Sisac) , na forma dos arts. 2º, caput e incisos I a VI, e 4º, caput, da Instrução Normativa - TCU 78/2018.
HISTÓRICO
3.	Destaque-se, inicialmente, que o ato inicial de concessão do interessado (ato Sisac 10236740-04-2003-000017-5) foi julgado ilegal pelo Acórdão 1517/2007-TCU-Primeira Câmara, de relatoria do Ministro Raimundo Carreiro, devido à averbação de tempo de serviço rural sem o respectivo recolhimento da contribuição previdenciária.
4.	Em consulta aos atos Sisac autuados no presente processo identificou-se a averbação de 9 anos, 7 meses e 9 dias de tempo de serviço rural em dois deles (10236740-04-2006-000010-9 e 10236740-04-2010-000027-9) . Além disso, foram averbados 6 anos, 11 meses e 15 dias de tempo insalubre (obtido através de justificação judicial) em todos eles.
5.	Considerando que a averbação de período rurícola só seria regular em caso de recolhimento da respectiva contribuição previdenciária e que os atos de concessão deram entrada neste Tribunal há mais de cinco anos, fez-se necessário oportunizar o contraditório e a ampla defesa do interessado, nos termos do Acórdão 587/2011-TCU-Plenário, da relatoria do Ministro Valmir Campelo, conforme oitiva acostada à peça 2.
6.	Quanto ao tempo insalubre, análise preliminar não encontrou irregularidade. A análise de mérito será realizada a seguir.
7.	Devidamente notificado (peça 3) , o interessado apresentou a defesa acostada à peça 5.
EXAME TÉCNICO
Tempo de serviço rural e insalubre
8.	Conforme exposto anteriormente, consultando-se o Sisac, verificou-se a averbação de 9 anos, 7 meses e 9 dias de tempo de serviço rural em dois dos atos autuados (10236740-04-2006-000010-9 e 10236740-04-2010-000027-9) . Além disso, foram averbados 6 anos, 11 meses e 15 dias de tempo insalubre (obtido através de justificação judicial) em todos eles.
9.	A diferença entre os atos de concessão do inativo pode ser resumida no quadro abaixo:
	Ato Sisac
	Tipo
	Tempo rural
	Tempo insalubre
	Observação

	10236740-04-2003-000017-5
	Inicial
	9 anos e 7 meses
	Não contém
	Julgado ilegal pelo Acórdão 1517/2007-TCU-Primeira Câmara

	10236740-04-2006-000010-9
	Alteração
	9 anos, 7 meses e 9 dias
	6 anos, 11 meses e 10 dias
	Inclusão do tempo insalubre

	10236740-04-2008-000011-2
	Alteração
	Excluído
	6 anos, 11 meses e 26 dias
	Exclusão do tempo rural por determinação do Acórdão 1517/2007-TCU-Primeira Câmara

	10236740-04-2010-000027-9
	Alteração
	9 anos, 7 meses e 4 dias
	6 anos, 11 meses e 15 dias
	Inclusão do tempo rural por determinação de sentença na AO 2008.72.00.009456-5/SC

Tabela 1
10.	Dessa forma, basta analisar a legalidade das averbações de tempo rural e insalubre para inferir a legalidade ou não dos atos. A diferença de dias para mais ou menos nas averbações é pequena e não influencia a contagem de tempo total de serviço.
11.	Em relação ao período rurícola, o Tribunal já pacificou sua jurisprudência em 29/2/2012, por meio do Acórdão 414/2012-TCU-Plenário, de relatoria do Ministro Augusto Nardes, que aprovou o Enunciado 268 da Súmula da Jurisprudência do TCU nos seguintes termos:
O tempo de atividade rural somente poderá ser averbado para fins de aposentadoria no serviço público se recolhidas as respectivas contribuições previdenciárias na época própria ou, posteriormente, de forma indenizada.
12.	Como não foram encontrados indícios do recolhimento supracitado nos autos, tal averbação é irregular.
13.	Quanto ao tempo insalubre, frise-se que no caso do interessado a averbação respeita a jurisprudência pacificada do Tribunal, em especial o Acórdão 2008/2006-TCU-Plenário de relatoria do Ministro Walton Alencar Rodrigues, que reconhece essa possibilidade para o servidor que exerceu, como celetista, no serviço público, atividades dessa natureza no período anterior à vigência da Lei 8.112/90. 
14.	Para esse fim, o TCU tem aceitado a averbação realizada de ofício pelo órgão/entidade de origem quando se trata de cargo cujas atribuições, presume-se, envolvam risco para a higidez física do profissional – situação evidente no caso do inativo, que ocupou o cargo de agente de saúde pública.
15.	Assim, a averbação do tempo de serviço insalubre é regular.
Resposta à oitiva
16.	Em sua defesa (peça 5) , o interessado, por meio de seu procurador, informou que não efetuou o recolhimento da contribuição previdenciária referente à averbação do período rurícola por estar amparado por sentença judicial no âmbito do processo 2008.72.00.009456-5/JF-SC, tramitando, atualmente, no Tribunal Regional Federal da 4ª Região. 
17.	À sua defesa foram anexados Ementa, Voto e Acórdão do julgamento do recurso da União perante o TRF4 que confirmou a decisão exarada na 1ª instância, garantindo a averbação do tempo rural ao inativo – especificamente porque este já havia cumprido os requisitos de tempo de serviço para a aposentação (peça 5, p. 6-12) .
18.	O julgamento do TRF4 foi ratificado em juízo de retratação diante da tese firmada pelo STJ, de número 609, que dispõe que a contagem recíproca de tempo de serviço rural no regime estatutário demanda o pagamento da respectiva contribuição previdenciária. Para a 3ª Turma do TRF4 tal tese não se aplicaria aos ex-servidores que já tinham alcançado tempo suficiente para aposentadoria quando da edição da MP 1.523/96 – caso do interessado (peça 9) .
19.	O processo foi devolvido à vara de origem, onde aguarda recebimento (peça 8) e, logo, ainda não transitou em julgado. 
20.	Ante o exposto, não cabe ao TCU determinar a exclusão da averbação do período rurícola. Cabe, contudo, para os atos Sisac 10236740-04-2006-000010-9 e 10236740-04-2010-000027-9, proposta de julgamento pela ilegalidade e recusa de seu registro – além de determinação para acompanhamento da ação até seu deslinde final, nos termos da Questão de Ordem aprovada pelo Plenário do TCU em 8/6/2011.
21.	O ato Sisac 10236740-04-2008-000011-2, que não discrimina averbação de período rurícola, pode receber a chancela de legal e ter seu registro concedido.
Rubrica judicial no valor de R$ 466,00
22.	Além do exposto acima, consultando-se o contracheque do interessado (peça 6) constatou-se a percepção de rubrica judicial no valor de R$ 466,00, que começou a ser paga somente a partir de sua inativação, a partir de maio de 2018 (peça 7, p. 5) .
23.	Não foi possível, por meio das informações disponíveis nos sistemas de consulta do TCU (Siape, Sisac etc.) identificar a origem de tal pagamento. Como tal parcela não integra os atos de concessão e somente começou a ser recebida recentemente, não há prejuízo à apreciação do ato. Contudo, cabe proposta de determinação para que a jurisdicionada esclareça a que se deve tal pagamento.
CONCLUSÃO
24.	Ante o exposto, conclui-se que o ato Sisac 10236740-04-2008-000011-2, que não discrimina averbação de período rurícola, pode receber a chancela de legal e ter seu registro concedido.
25.	Os atos Sisac 10236740-04-2006-000010-9 e 10236740-04-2010-000027-9, devido à averbação de tempo de serviço rural sem o devido recolhimento da contribuição previdenciária, merecem proposta de julgamento pela ilegalidade e recusa de seu registro. Contudo, devido às decisões de 1ª e 2ª instâncias no âmbito do processo 2008.72.00.009456-5/JF-SC, que amparam tal averbação mesmo sem o recolhimento citado, não cabe determinação para exclusão do período averbado.
26.	Dado que o processo judicial supramencionado ainda não transitou em julgado, cabe determinação para que seja acompanhado até seu deslinde final, nos termos da Questão de Ordem aprovada pelo Plenário do TCU em 8/6/2011.
27.	Por fim, quanto à parcela judicial de R$ 466,00, resta determinar à jurisdicionada que justifique seu recebimento.
PROPOSTA DE ENCAMINHAMENTO
28.	Ante o exposto, e de conformidade com o preceituado no artigo 71, inciso III, da Constituição Federal c/c os arts. 1º, inciso V, e 39, inciso II, da Lei 8.443/92 e os artigos 1º, inciso VIII, e 260, §1º, do Regimento Interno do TCU, propõe-se:
	a) considerar LEGAL e conceder o registro do ato de concessão de aposentadoria de número de controle 10236740-04-2008-000011-2, de Antonio Klein (CPF: XXX.431.879-XX) ;
	b) considerar ILEGAIS e recusar o registro dos atos de concessão de aposentadoria de números de controle 10236740-04-2006-000010-9 e 10236740-04-2010-000027-9, de Antonio Klein (CPF: XXX.431.879-XX) ;
	c) dispensar a devolução dos valores indevidamente recebidos até a data da ciência pela Superintendência Estadual da Funasa no Estado de Santa Catarina do Acórdão que vier a ser proferido, com base no Enunciado 106 da Súmula da Jurisprudência do TCU;
	d) determinar à Superintendência Estadual da Funasa no Estado de Santa Catarina, com fundamento no art. 45 da Lei 8.443/1992, que:
		d.1) esclareça o pagamento da rubrica judicial no valor de R$ 466,00, constante do contracheque de Antonio Klein (CPF: XXX.431.879-XX) , encaminhando ao TCU a respectiva documentação comprobatória;
		d.2) informe ao ex-servidor o teor do Acórdão que vier a ser prolatado, encaminhando ao TCU, no prazo de trinta dias, comprovante da data de ciência pelo inativo, nos termos do art. 4º, § 3º, da Resolução-TCU 170/2004;
	e) determinar à SEFIP que, nos termos da Questão de Ordem aprovada pelo Plenário do TCU em 8/6/2011, conforme disposto na Ata 22/2011-TCU-Plenário, encaminhe ao Departamento de Assuntos Extrajudiciais da AGU, bem como à Conjur/TCU, as informações necessárias ao acompanhamento do processo judicial 2008.72.00.009456-5/JF-SC, que tramita junto à 4ª Vara da Justiça Federal de Florianópolis/SC.
	É o relatório.

Paula Ávila Poli, OAB/SC 25.685; e outros (peça 4).

Procuradora-Geral Cristina Machado da Costa e Silva.

PESSOAL. APOSENTADORIA. TEMPO DE SERVIÇO RURAL. AVERBAÇÃO SEM DEVIDA CONTRIBUIÇÃO PREVIDENCIÁRIA. AVERBAÇÃO DE TEMPO DE SERVIÇO INSALUBRE REGULAR. ILEGALIDADE DE DOIS ATOS. LEGALIDADE DE OUTRO. IMPOSSIBILIDADE DE ANALISAR ORIGEM DE RUBRICA JUDICIAL PERCEBIDA. DETERMINAÇÃO DE ESCLARECIMENTO.

APOSENTADORIA (APOS)

Secretaria de Fiscalização de Pessoal (SEFIP).

Examina-se neste processo atos de alteração de aposentadoria de Antonio Klein, ex-servidor da Superintendência Estadual da Funasa no Estado de Santa Catarina.
2.	Incorporando às minhas razões de decidir os fundamentos expendidos na instrução da Secretaria de Fiscalização de Pessoal – Sefip (peça 14) , manifesto concordância ao encaminhamento de considerar ilegal e recusar registro de dois atos de alteração de aposentadoria do interessado e considerar legal, com a consequente concessão do registro, outro ato de alteração de aposentadoria de Antonio Klein, pelos motivos que exponho a seguir.
3.	Em relação aos atos de alteração de aposentadoria do interessado autuados em 2006 e 2010 verifico que, de fato, há averbação de tempo de serviço rural em que não há comprovação de contribuição previdenciária. A ausência de contribuição previdenciária relativa a este período contraria o entendimento deste Tribunal sobre o assunto, conforme Súmula TCU nº 268/2012:
O tempo de atividade rural somente poderá ser averbado para fins de aposentadoria no serviço público se recolhidas as respectivas contribuições previdenciárias na época própria ou, posteriormente, de forma indenizada.
4.	Desse modo, com o tempo de atividade rural indevidamente computado, considerando que o interessado não comprovou o recolhimento indenizado das referidas contribuições previdenciárias, constata-se que estes atos encontram-se eivados de ilegalidade.
5.	No que diz respeito ao ato de alteração realizado em 2008, observa-se que o tempo rurícola foi devidamente excluído. Ademais, a averbação de tempo de serviço insalubre é regular, haja vista que o interessado exerceu, como celetista, no serviço público, o cargo de agente de saúde pública, profissão em que se presume o risco à higidez física do profissional, em período anterior à vigência da Lei 8.112/90, conforme a jurisprudência deste Tribunal (v.g. Acórdão 2008/2006-TCU-Plenário de relatoria do Ministro Walton Alencar Rodrigues, 2.013/2013-TCU-Plenário, rel. Min. José Mucio Monteiro e 691/2017-TCU-Primeira Câmara, rel. Min. Bruno Dantas) .
6.	O interessado alega (peça 5) que não efetuou o recolhimento da contribuição previdenciária referente à averbação do período rural por estar amparado por sentença judicial no âmbito do processo 2008.72.00.009456-5/JF-SC. Observa-se que o referido processo não transitou em julgado. À vista disso, não cabe ao TCU determinar a exclusão da averbação do período rurícola. 
7.	Cabe, contudo, o julgamento pela ilegalidade e recusa de seu registro para os atos Sisac 10236740-04-2006-000010-9 e 10236740-04-2010-000027-9, além de determinação para acompanhamento da ação até seu deslinde final, nos termos da Questão de Ordem aprovada pelo Plenário do TCU em 8/6/2011.
8.	Por fim, em análise ao contracheque do interessado (peça 6) constata-se a percepção de rubrica judicial no valor de R$ 466,00, que começou a ser paga somente a partir de sua inativação, em maio de 2018 (peça 7, p. 5) .  Não obstante tal parcela não integrar os atos de concessão, não havendo prejuízo à apreciação dos mesmos, entendo ser cabível a determinação para que a Superintendência Estadual da Funasa no Estado de Santa Catarina esclareça a que se deve tal pagamento.
Dessa forma, acolhendo a instrução da unidade técnica, VOTO no sentido de que este Tribunal aprove o Acórdão que ora submeto à deliberação deste Colegiado.
TCU, Sala das Sessões Ministro Luciano Brandão Alves de Souza, em 29 de outubro de 2019.
Ministro JOÃO AUGUSTO RIBEIRO NARDES 
Relator